【裁判字號】    95,交易,117
【裁判日期】    950724
【裁判案由】    過失致死
【裁判全文】
臺灣臺中地方法院刑事判決             95年度交易字第117號
公  訴  人  臺灣臺中地方法院檢察署檢察官
被      告  甲○○
                    國民
                      2號
選任辯護人  陳昭全律師
上列被告因過失致死案件，經檢察官提起公訴（95年度偵字第3732號）
，本院判決如下：
    主    文
甲○○因過失致人於死，處有期徒刑柒月。
    事    實
一、甲○○於民國九十四年十二月九日下午十六時許，將所駕駛
    車牌號碼ＳＨ—７５１８號自用小貨車（車主為丙○○）由
    北往南停放在臺中縣龍井鄉○○路○段三百四十二號東記紙
    廠對面車道路旁時，依照道路交通安全規則之規定，應注意
    停於路邊之車輛，遇晝晦、風沙、雨雪、霧靄時，或在夜間
    無燈光設備或照明不清之道路，均應顯示停車燈光或反光標
    識及停車時應依車輛順行方向緊靠道路右側，其右側前後輪
    胎外側距離緣石或路面邊緣不得逾四十公分，竟疏未注意於
    此，未依前開規則而將上開車輛停放該處，且熄火未顯示停
    車閃光燈，適陳隆樺於同日晚間十九時四十五分許，騎乘車
    牌號碼ＦＱ２—３０６號重型機車沿臺中縣龍井鄉○○路○
    段北往南方向自後行駛而來，亦疏未注意車前狀況，並隨時
    採取必要之安全措施，撞及斯時未顯示燈光之上開甲○○所
    停放之自用小貨車，導致陳隆樺騎乘之機車失控滑行後倒地
    ，而受有顱腦挫傷及頭部外傷，送醫不治後死亡。
二、案經臺灣臺中地方法院檢察署檢察官相驗後自動檢舉偵查起
    訴。
    理    由
壹、關於證據能力之說明：
一、按「除前三條之情形外（指傳聞法則之例外規定），下列文
    書亦得為證據：三除前二款之情形外，其他於可信之特別情
    況下所製作之文書。」、「證人之個人意見或推測之詞，除
    以實際經驗為基礎者外，不得作為證據。」，刑事訴訟法第
    一百五十九條之四、第一百六十條定有明文。而本件被告甲○○之選任辯護人陳昭全律師就本案證據之證據能力略以：
  (一)該由臺中縣警察局烏日分局龍井分駐所員警乙○○關於現場
    在夜間係屬照明不清路段之職務報告書（附於相驗卷第四十
    四頁），因係屬個人意見之陳述因此不具備有證據能力。
  (二)該臺灣省臺中縣區車輛行車事故鑑定委員會鑑定意見書乃根
    據不具備證據能力之前開員警職務報告書製作而成，因此亦
    不具有證據能力。
二、經查：
  (一)本件由員警乙○○製作之職務報告書乃係其於案發後經承辦
    檢察官指示，於翌日之與事故發生時間相同時點（即晚間七
    時四十五分至五十分左右）前往現場勘查後，依據其個人親
    身之經歷製作而成一節，業據其於本院審理時到庭證述明確
    ，復結證稱當時確實有駕駛巡邏車沿著該沙田路四段一帶慢
    慢開，並且將車燈開關進行該路段照明程度之比較等語在卷
    ，顯見該職務報告之作成確實係基於其個人實際經驗而為。
    揆諸前開說明，自應認該部分之證據依法具備證據適格無誤
    。
  (二)至於前開鑑定意見書乃係臺灣省臺中縣區車輛行車事故鑑定
    委員會依據現場圖、當事人於警詢、偵查中之筆錄以及相片
    等檢警相關資料，依其專業進行判斷而製作完成之文書，並
    非單純依據員警之職務報告而備製，況該員警之職務報告經
    前開說明，亦非不具備證據能力之證據。因認此部分被告之
    選任辯護人陳昭全律師所辯不足為採，該職務報告亦應屬具
    備有證據能力之證據，已屬甚明。
貳、本院得心證之理由：
一、訊據被告甲○○就其前開過失固曾一度於警詢中坦承不諱，
    嗣於偵查及本院審理時則改稱：伊沒有過失，當天下午四時
    許停車在案發現場時，天還很明亮，且前後均有車輛停在路
    邊，伊無從打停車閃燈以及置放反光標識，況且伊當時有把
    車子僅靠路邊停好，車子之所以呈現案發後之偏斜狀態，全
    係因被害人陳  樺騎乘機車衝撞力道過猛導致右後輪呈現距
    離路緣１‧１公尺之狀態云云；其選任辯護人陳昭全律師則
    為其辯稱：事故現場並無視線不良的情況，且被告停車當時
    是與路面平行的，沒有違反道路交通安全規則之規定云云。
    經查：
  (一)被害人陳隆樺確實係因騎乘機車撞及被告甲○○停放於事故
    現場之自小貨車後倒地送醫不治一節，乃被告所自承，復有
    臺中縣警察局烏日分局處理相驗案件初步調查報告暨報驗書
    以及卷附之道路交通事故現場圖、臺中縣警察局龍井交通小
    隊於案發當日在事故現場拍攝之相片十張，及翌日拍攝之機
    車毀損、自小貨車撞擊部位、道路現場實景相片八張、光田
    綜合醫院法醫參考病歷摘要、臺灣臺中地方法院檢察署製作
    之勘（相）驗筆錄、臺灣臺中地方法院檢察署驗斷書可資佐
    憑，應堪認定。
  (二)本件事故現場在夜間乃屬照明不清之道路一節，亦經案發後
    於第一時間點趕赴現場處理之臺中縣警察局龍井分駐所員警
    乙○○到庭具結證稱：該路段並沒有路燈，依據其在案發翌
    日晚間（同為晚間七時四十五分至五十分許）在事故現場勘
    查之結果，該路段在駕駛人將車燈關閉後，確實呈現照明不
    清以致於無法看清楚前景的狀態；此外案發當時現場的亮度
    在拍相片沒有打閃光燈的情況下就如同相驗卷第二十二頁編
    號十相片中小貨車所在位置般（相片中前方靠近編號850之
    基準點處係有打閃光燈之情況下所拍攝，前方小貨車停放處
    即在圖中機車之前方）等語在卷，則當時該路段之照明狀況
    的確有不佳之情形，已屬甚明。再依據卷附之交通部中央氣
    象局編印之中華民國九十四年日出日沒時刻表所示，案發當
    天晚間日落時分為下午五時十分，則案發時間顯然已在該日
    之日沒後，且離日沒之時間已逾二小時，當時被告之車子仍
    停留於現場，自有開啟照明設備以免發生事故之必要。被告
    選任辯護人陳昭全律師固為被告辯稱：依據員警乙○○製作
    之道路交通事故調查報告表(一)中第項所示當時之光線為「
    ３夜間（或隧道、地下道、涵洞）有照明」，可知案發現場
    的確屬於有照明而非照明不清之處所云云。然查，證人乙○○就此業於本院審理中結證說明：當時是因為對側車道的路
    邊設置有路燈，所以才勾選該路段為有照明路段等語明確，
    核與其於九十五年六月二十七日製作之職務報告書中附圖所
    示路燈位置示意圖（附於本院九十五年七月十日審理筆錄後
    ）以及現場鄰近照明分佈位置之相片內所示情節相符，堪可
    採信，因此尚不能據此即認該事故地點之照明並非不良。再
    觀之該三盞最鄰近事故現場之路燈均位於對側車道路邊位置
    ，且分別為四百至五百燭光之亮度，其中編號Ｂ、Ｃ之路燈
    復為東記紙廠廠區內之照明燈光之情況，依據一般情況，實
    難認此足以照明間隔十六‧三公尺之對向道路，遑論除該寬
    度之外尚距事故地點有十一‧四公尺距離遠之處。故被告及
    其選任辯護人陳昭全律師此部分所辯並不足採為有利被告之
    認定。被告甲○○就此部分即有未依照道路交通安全規則第
    一百十二條第一項第十三款之規定顯示足資警示之停車燈光
    或反光標識以免事故發生之過失存在，乃屬無庸置疑。
  (三)第以被告甲○○停車之處固因當時並未畫有禁止停車線而屬
    於一般用路人得自由停車之路邊，惟其車身於停靠後之右後
    車輪輪胎外側距離路面邊緣有一百一十公分、右前車輪輪胎
    外側距離路面邊緣則為五十公分（車身呈現車尾突出車道之
    傾斜狀態），有在現場處理之員警乙○○繪製附卷之道路交
    通事故現場圖一份在卷可查，被告停靠車輛時乃屬明顯違背
    道路交通安全規則第一百十二條條第二項之停放車輛右側前
    後輪胎外側距離緣石或路面邊緣不得逾四十公分之規定，其
    因而致被害人陳隆樺騎乘機車行經該地不慎撞上車尾之事故
    ，即有違背注意義務之過失存在無疑。被告及其選任辯護人
    陳昭全律師雖辯稱：被告甲○○停靠車輛時確實有與路面平
    行緊靠路緣，此部分車身呈現傾斜角度乃因被害人陳隆樺騎
    乘機車猛烈衝撞被告甲○○停放於路旁之自小貨車導致車輛
    移為所致，並以證人丙○○即被告甲○○之姊夫（亦為肇事
    自小貨車之車主）於案發前後曾數度騎乘機車行經該地均看
    見該車係平行於路面停靠之證詞為據。經查：證人丙○○當
    天固曾數度騎乘機車往返於事故現場附近之道路上，惟一般
    人就路邊車輛停放之狀況實鮮有百分之百確切認定其停放位
    置及狀況之可能，遑論一般騎乘機車之騎士依規定必須配戴
    安全帽，則透過安全帽是否能確實看清停放路邊車輛之狀態
    ，即屬可疑。況該由被告駕駛停放於路邊之自小貨車空車體
    總重量達一‧五八０公噸重，有被告駕駛車輛之車籍資料一
    份在卷足稽，觀諸該撞擊之左後側車尾處僅出現有部分凹陷
    以及木質車檔磨損之情形，有交通事故照片編號、在卷
    可查，以該自小貨車車體之重以及撞擊點車輛壞損之程度並
    非劇烈之情形以觀，實難認被害人陳隆樺所騎乘之機車在撞
    擊剎那之衝撞力已足導致系爭自小貨車移位，致成傾斜停放
    之狀態。被告及其選任辯護人陳昭全律師此部分所辯亦屬匪
    夷，實難謂為有理由，因而不足以採信。
  (四)再查，本件事故後經將全案卷證移送臺灣省臺中縣區車輛行
    車事故鑑定委員會鑑定結果認：「（下為路權歸屬）車輛行
    使時駕駛人應注意車前狀況並隨時採取必要之安全措施。停
    車於夜間無燈光設備或照明不清之道路應顯示停車燈光。停
    車時應依車輛順行方向僅靠道路右側。」、「（下為鑑定意
    見）一陳隆樺駕駛ＦＱ２—３０６號普通重型機車未注意車
    前狀況謹慎行駛，為肇事主因。二甲○○駕駛ＳＨ—７５１
    ８號自用小貨車停車於視線不良之處所未顯示停車燈光，未
    儘靠右側路旁停放，為肇事次因。」，有該委員會九十五年
    一月十一日出具之臺中縣區940571號鑑定意見書在卷可稽，
    其依據現場道路狀況以及全案事故位置相關圖示綜合當事人
    及證人之說明所為之鑑定意見，核與前開就現場照明狀況以
    及車輛停靠位置之說明情節相符，實堪為認定本件被告甲○○於本案中確實有停放車輛過失之依據。固該等事故鑑定意
    見書認為被害人陳隆樺騎乘機車未注意車前狀況乃屬肇事主
    因，而被告甲○○停靠車輛僅為肇事次因，惟此部分非謂被
    告甲○○因而就本案事故之發生不具有過失，僅有過失輕重
    比例之問題存在，被告甲○○亦難據此而解免其就本件事故
    發生之過失責任。
  (五)依前開說明可知，本件被害人陳隆樺騎乘機車發生交通事故
    致死亡之結果，確實與被告甲○○停放車輛時之前開過失具
    備有因果關係之無誤。
  (六)另查，被告甲○○固曾於審理中一再要求本院履勘現場以明
    事故發生時之現場照明狀況，惟本院認該事故路段之照明狀
    況經前開證人乙○○之說明配合現場位置圖，已能明確判斷
    該路段於夜間確實係屬照明不清之路段，本院因而認並無至
    現場勘查之必要，附此敘明。
  (七)再被告甲○○亦曾要求本院勘驗案發當天位於東記紙廠內監
    視器所拍攝之道路景觀，以明被告確實有依照規定緊鄰路面
    邊緣停車而無前開所述之違規狀態，惟經本院當庭播放被告
    提出之光碟片結果，僅見東記紙廠該側大門停車場附近之車
    輛進出狀態，就位於對側街道上被告停放車輛之位置則並無
    任何有利於被告之顯示，被告及其選任辯護人陳昭全律師因
    而當庭捨棄該部分證據之調查，亦有審理筆錄在卷可稽，因
    此本院就該部分亦無進一步勘驗並製作勘驗筆錄以資調查之
    必要，在此一併敘明。
  (八)綜上所述，本件事證明確，被告犯行堪以認定。應依法予以
    論科。
二、核被告甲○○所為，係犯刑法第二百七十六條第一項之過失
    致人於死罪。又被告甲○○雖稱其係於案發現場向執行公務
    之員警自首為肇事之人，因而有自首減輕其刑規定之適用云
    云。惟按「刑法第六十二條所規定之自首，須對於未發覺之
    罪為之而受裁判者，始克當之。所謂未發覺，乃指犯罪事實
    未為有偵查犯罪職權之公務員所發覺，或犯罪事實雖已發覺
    ，而犯人為誰，尚不知者而言。但此所稱之發覺犯罪事實，
    祇須有偵查犯罪職權之公務員，已知該犯罪事實之梗概為已
    足，無須確知該犯罪事實之真實內容為必要；而所知之人犯
    ，亦僅須知其有犯罪嫌疑即為犯罪業已發覺，不以確知其人
    為該犯罪之真兇無訛為必要。」，最高法院七十二年度台上
    字第六二九三號裁判可資查考。經查：本件被告甲○○於事
    故發生時並未在場，係經其姊夫即恰巧路過該地之證人丙○○通知肇事經過後，始前往現場，並經在場處理之員警即證
    人乙○○詢問而得知其確實係停放該肇事自小貨車之駕駛人
    一節，已據證人丙○○、乙○○於本院審理時到庭就案發時
    ，證人丙○○確實有向員警乙○○表示該肇事自小貨車係其
    借予妹夫甲○○所駕駛，並由該員警乙○○要求證人丙○○
    通知被告甲○○到場之情節證述明確，揆諸前開說明，顯見
    本件證人乙○○於案發現場縱未能確認肇事人為被告甲○○
    ，但已知該被告甲○○乃有犯罪嫌疑之人無訛。被告甲○○
    及其律師陳昭全稱此部分有自首減刑之適用，自無堪採。又
    此部分證人與被告間雖就被告如何到達現場以及到場後是否
    由警車一併載回派出所製作筆錄有情節敘述上之出入，惟此
    乃屬記憶淡忘之正常現象，就該員警確實係先透過證人丙○○之告知而知悉駕駛人乃被告甲○○一節之認定並無何影響
    ，附此敘明。因此本件被告甲○○並無自首而得予減輕其刑
    規定之適用，至臻明確。爰審酌被告甲○○乃本件車禍事故
    之肇事次因，較諸身為肇事主因之被害人陳隆樺之可責性程
    度為低，惟其曾有賭博經判處罰金之前科，有臺灣高等法院
    被告全國前案紀錄表在卷可稽（尚不構成累犯），且斟酌其
    犯後雖曾一度坦承犯行，惟嗣後因與被害人陳隆樺之家屬就
    和解金額無法達成協議致否認本件事故之過失，以及犯後迄
    今尚未能與被害人家屬達成民事和解並賠償損害等一切情狀
    ，量處如主文所示之刑，以資懲儆。
據上論斷，應依刑事訴訟法第二百九十九條第一項前段，刑法第
二百七十六條第一項，罰金罰鍰提高標準條例第一條前段，判決
如主文。
中    華    民    國    95    年    7     月    24    日
                  刑事第一庭    審判長法  官  林清鈞
                                      法  官  王世華
                                      法  官  林學晴
以上正本證明與原本無異。
如不服本判決，應於送達後十日內向本院提出上訴狀（須附繕
本），上訴於臺灣高等法院臺中分院。
                                      書記官  賴淵瀛
中    華    民    國    95    年    7     月    24    日
附錄：本件論罪科刑法條
中華民國刑法第276條
（過失致死罪）
因過失致人於死者，處 2 年以下有期徒刑、拘役或 2 千元以下罰金。
從事業務之人，因業務上之過失犯前項之罪者，處 5 年以下有期徒刑
或拘役，得併科3千元以下罰金。


司法院資訊處製作；財團法人民間司法改革基金會備份。
